高雄高等行政法院簡易判決
　　　　　　　　　　　　　　　　　　　 93年度簡字第390號
原　　　告　甲○○
被　　　告　高雄市政府
代　表　人　陳其邁 代理市長
上列當事人間因違反消防法事件，原告不服內政部中華民國九十
三年十月十一日台內訴字第○九三○○○三八一五號訴願決定，
提起行政訴訟。本院判決如下：
　　主  文
原告之訴駁回。
訴訟費用由原告負擔。
    事實及理由
一、緣原告為坐落於高雄市三民區○○○路四五八號「偉台煤氣
    行」之管理權人，被告所屬消防局人員，於民國（下同）九
    十三年一月十三日上午十一時前往該場所查驗，發現該場所
    儲放已灌氣逾期液化石油氣鋼瓶合計十桶，遂予舉發。被告
    認原告違反消防法第十五條第二項及公共危險物品及可燃性
    高壓氣體設置標準暨安全管理辦法第七十五條第一項，乃依
    消防法第四十二條規定，以九十三年二月二十五日高市府消
    預字第○九三○○一○四五九號消防法案件處分書，裁處原
    告新台幣（下同）三萬元罰鍰。原告不服，提起訴願遭決定
    駁回，遂提起本件行政訴訟。
二、原告起訴意旨略以：（一）消防法第十五條第二項及第四十
    二條固為法律明文規定，惟公共危險物品及可燃性高壓氣體
    設置標準暨安全管理辦法等係內政部消防署依消防法第十五
    條第二項空白授權訂定之行政命令，其第七十五條第一項規
    定，液化石油氣分銷商應於鋼瓶檢驗有效期限內實施定期送
    驗，實際上並未考量業者成本及檢驗場之負荷量，且近期之
    鋼鐵價位高漲，新購鋼瓶亦非如期交貨。另多年來，瓦斯業
    者，疲於奔命、四處陳情、請願，消防主管機關，宥限於本
    位，素以公共安全及公益為由，不修訂符合實際需求及配合
    經濟發展等之合理規範，造成桶裝瓦斯業者，經營上之困頓
    與不滿；再按「各級消防主管機關辦理消防安全檢查違法案
    件處理注意事項表」、「公共危險物品及可燃性高壓氣體設
    置標準暨安全管理規定之裁處基準表」等，究係消防行政機
    關其單位內部之行政規則，依行政程序法第一百五十八條至
    第一百六十二條規定，行政機關可自行訂定、廢止；其對外
    之效力，尚有爭議，被告所屬消防局逕引為裁處依據，顯然
    違反法律保留及授權明確性原則，況其細目，實為原告所未
    能明晰，依行政程序法第第一百十條第四項、第一百十一條
    第七款無效之行政處分，應予撤銷。且違反中央法規標準法
    之明文規定。（二）憲法第十五條及第二十三條明文規定：
    人民之生存權、工作權及財產權等自由權利，除為防止妨礙
    他人自由、避免緊急危難、維持社會秩序或增進公共利益所
    必要者外，不得以法律限制之。又參閱司法院釋字第四二一
    號解釋吳庚大法官部分不同意見書第三段，其旨意乃法律若
    授權行政機關訂定法規命令予以規範，亦須為具體明確之規
    定，若僅概以三、五條法律授權行政機關以訂定之次級規範
    方式加以替代，行政機關發布之法規命令，已非執行法律所
    必要之補充規定，乃係構成【以命令代替法律之僭越】，行
    政立法使三權分立之憲法原理，遭受結構性之破壞；消防法
    將相關核心事項空白授權行政機關行政院內政部消防署自行
    訂定，消防行政單位據以為依法行政裁處違反規範者，依消
    防法第四十二條課予罰鍰處分，行政機關顯然可自行訂定次
    級等補充規範，並據以立法、執行、處罰未符規範者，恐多
    爭議。
    （三）憲法第十五條明文規定人民之生存權、工作權及財產
    權等應予保障，行政機構卻訂定不合理之次級命令裁處為其
    規範者，已違反憲法本意。另中央法規標準法第二十條第一
    項明文規定：．．．基於政策或事實之需要，有增減內容之
    必要者，應修正之。消防行政單位閉門造車袛基於安全考量
    ，無理限制私經濟之正當經營，造成業者困擾，民生必需之
    桶裝瓦斯，供應失序之潛伏危機，消防行政機關為仍不自覺
    ，實有急迫檢討與改進之必要等語，為此提起本件訴訟，聲
    明求為判決訴願決定及原處分均撤銷。被告則以：（一）卷
    查被告所屬消防局稽查人員於事實欄所載時間，至原告營業
    之「偉台煤氣行」實施檢查，發現該場所存放已灌氣逾期未
    送驗液化石油氣鋼瓶二十公斤六桶、十六公斤二桶、四公斤
    二桶，合計十桶，有陳報單、舉發通知單、逾期鋼瓶查處清
    冊等影本，附卷可稽，原告違規事實，洵堪認定，被告據以
    科處原告三萬元罰鍰，經核於法並無不合。（二）查「公共
    危險物品及可燃性高壓氣體設置標準暨安全管理辦法」係由
    內政部依消防法第十五條授權訂定之法規命令，其訂定之內
    容係在授權範圍內，就有關項目之細節性、技術性事項訂定
    之，並無逾越母法之授權範圍，自與法律保留原則無違。而
    「各級消防主管機關辦理消防安全檢查違法案件處理注意事
    項」及「違反消防法第十五條有關公共危險物品及可燃性高
    壓氣體設置標準暨安全管理規定之裁處基準表」，則為內政
    部依其權責為協助下級機關業務處理，行使裁量權而訂頒之
    行政規則，其為依行政程序法第一百五十九條規定所訂定之
    命令，亦無違反法律保留原則可言，則被告據以為認定事實
    及裁罰之依據，並無適法性之疑義。（三）又關於罰鍰額度
    部分，按消防法第四十二條，其所訂定之罰鍰額度為二萬元
    以上十萬元以下，核其以相對罰鍰額度訂定之目的，即在授
    權主管機關能權衡違規情節給予妥適之處分以符比例原則，
    故原處分對罰鍰額度之科處即有裁量權，其裁量之結果如無
    過當，即非法所不許。查本案違規事實雖為查獲逾期未送驗
    瓦斯鋼瓶二十公斤六桶、十六公斤二桶、四公斤二桶，合計
    已達十桶，且該瓦斯為可燃性高壓氣體，其具公共危險發生
    之潛在性，又該鋼瓶遭查獲時皆已灌氣完畢，故被告乃酌處
    罰鍰三萬元，堪稱允當。則原告所稱各節，顯不足採等語，
    資為抗辯，聲明求為判決駁回原告之訴。
三、按「本法所稱管理權人係指依法令或契約對各該場所有實際
    支配管理權者；其屬法人者，為其負責人。」、「公共危險
    物品及可燃性高壓氣體應依其容器、裝載及搬運方法進行安
    全搬運；達管制量時，應在製造、儲存或處理場所以安全方
    法進行儲存或處理。前項公共危險物品及可燃性高壓氣體之
    範圍及分類，製造、儲存或處理場所之位置、構造及設備之
    設置標準，儲存、處理及搬運之安全管理辦法，由中央主管
    機關會同中央目的事業主管機關定之。但公共危險物品及可
    燃性高壓氣體之製造、儲存、處理或搬運，中央目的事業主
    管機關另訂有安全管理規定者，依其規定辦理。」、「第十
    五條所定公共危險物品及可燃性高壓氣體之製造、儲存或處
    理場所，其位置、構造及設備未符合設置標準，或儲存、處
    理及搬運未符合安全管理規定者，處其管理權人或行為人新
    台幣二萬元以上十萬元以下罰鍰；經處罰鍰後仍不改善者，
    得連續處罰，並得予以三十日以下停業或停止其使用之處分
    。」分別為消防法第二條、第十五條及第四十二條所明定。
    另「公共危險物品及可燃性高壓氣體設置標準暨安全管理辦
    法」第七條及第七十五條第一項分別規定：「公共危險物品
    處理場所，係指下列場所：一、販賣場所：（一）第一種販
    賣場所：販賣裝於容器之六類物品，其數量未達管制量十五
    倍之場所。（二）第二種販賣場所：販賣裝於容器之六類物
    品，其數量達管制量十五倍以上，未達四十倍之場所。（三
    ）玩具煙火販賣場所：販賣第七類公共危險物品之玩具煙火
    場所。二、一般處理場所：除前款以外，其他一日處理六類
    物品數量達管制量以上之場所。可燃性高壓氣體處理場所，
    係指販賣可燃性高壓氣體之場所。」「液化石油氣製造商及
    處理場所之經營者應於容器檢驗期限屆滿前，將容器送往中
    央主管機關認可之檢驗場，依定期檢驗基準實施檢驗；經檢
    驗合格之容器，應附加合格標示。」查上開「公共危險物品
    及可燃性高壓氣體設置標準暨安全管理辦法」係內政部會同
    經濟部依據消防法第十五條第二項規定之授權所訂立之法規
    命令，核其授權規定明確，並上述規定內容與消防法授權意
    旨相符，爰予援用。又行為時各級消防主管機關辦理消防安
    全檢查違法案件處理注意事項表之表八「違反消防法第十五
    條有關公共危險物品及可燃性高壓氣體設置標準暨安全管理
    規定之裁處基準表」規定，已逾檢驗期限之鋼瓶十支以內，
    屬一般違規，第一次裁處三萬元以下罰鍰甚明。
四、經查：
（一）本件原告為偉台煤氣行之負責人即管理權人，而該行是從
      事桶裝液化石油氣及瓦斯器具之買賣一節，已經原告於起
      訴狀中陳述明確，復有該行之營利事業登記證影本一件附
      卷可稽，故原告為消防法所稱之管理權人，而偉台煤氣行
      所在營業場所則為公共危險物品處理場所甚明。又被告所
      屬消防局檢查人員於九十三年一月十三日前往高雄市三民
      區○○○路四五八號偉台煤氣行實施稽查，發現該場所儲
      放已灌氣之逾期鋼瓶二十公斤裝六桶、十六公斤裝二桶、
      四公斤裝二桶，合計十桶，乃當場開立舉發違反消防法案
      件通知書，經被告認定原告違反消防法第十五條第二項及
      公共危險物品及可燃性高壓氣體設置標準暨安全管理辦法
      第七十五條規定，乃依消防法第四十二條規定，以九十三
      年二月二十五日高市府消預字第○九三○○一○四五九號
      處分書裁處原告三萬元等情，則據兩造分別陳述在卷，並
      有消防違規罰鍰繳款書、統一編號第○○六四○七號舉發
      違反消防法案件通知單及被告上開處分書各一件附原處分
      卷可稽。本件以原告為管理權人之偉台煤氣行係屬公共危
      險物品處理場所，然其卻未將已超過檢驗期限之鋼瓶送往
      中央主管機關認可之檢驗場檢驗，則其有違反「公共危險
      物品及可燃性高壓氣體設置標準暨安全管理辦法」第七十
      五條第一項規定之行為甚明。
（二）按「人民違反法律上之義務而應受行政罰之行為，法律無
      特別規定時，雖不以出於故意為必要，仍須以過失為其責
      任條件。但應受行政罰之行為，僅須違反禁止規定或作為
      義務，而不以發生損害或危險為其要件者，推定為有過失
      ，於行為人不能舉證證明自己無過失時，即應受處罰。」
      業經司法院釋字第二七五號解釋在案。本件原告經營之偉
      台煤氣行是以從事販賣桶裝瓦斯為業，則原告對於應將鋼
      瓶於有效期限屆滿前，送往中央主管機關認可之檢驗機構
      ，依規定實施定期檢驗之規定，本即有注意之義務，而此
      亦為原告所能注意，但原告因業者成本、檢驗場之負荷量
      及近期之鋼鐵價位高漲，新購鋼瓶亦非如期交貨等因素，
      以致未依規定送驗一節，亦據原告陳明在卷，足見原告對
      系爭鋼瓶未依規定送檢驗之情等，縱無故意，亦有應注意
      、能注意而疏未注意之過失。是原告有違反依據消防法第
      十五條第二項規定授權訂立之「公共危險物品及可燃性高
      壓氣體設置標準暨安全管理辦法」第七十五條第一項規定
      ，即堪認定。原告以其僅因上開因素而未將系爭鋼瓶送驗
      ，爭執其不應受罰云云，實有誤會，而不足取。
五、又按「對於人民違反行政法上義務之行為科處裁罰性之行政
    處分，涉及人民權利之限制，其處罰之構成要件及法律效果
    ，應由法律定之。若法律就其構成要件，授權以命令為補充
    規定者，授權之內容及範圍應具體明確，然後據以發布命令
    ，始符憲法第二十三條以法律限制人民權利之意旨，．．．
    。」司法院釋字第三一三號解釋可資參照。「‧‧‧準此，
    凡與限制人民自由權利有關之事項，應以法律或法律授權命
    令加以規範，方與法律保留原則相符。故法律授權訂定命令
    者，如涉及限制人民之自由權利時，其授權之目的、範圍及
    內容須符合具體明確之要件；若法律僅為概括授權時，固應
    就該項法律整體所表現之關聯意義為判斷，而非拘泥於特定
    法條之文字；惟依此種概括授權所訂定之命令祇能就執行母
    法有關之細節性及技術性事項加以規定，尚不得超越法律授
    權之外，逕行訂定制裁性之條款‧‧‧。」（司法院釋字第
    三九四號解釋理由書參照）。可知，對於人民違反行政法上
    義務之行為科處裁罰性之行政處分，其處罰之構成要件並非
    必須以法律定之，亦可由法律授權以命令為之，只需其授權
    內容及範圍具體明確，亦與法律保留原則無違。又所謂授權
    內容及範圍是否具體明確，則應就該項法律整體所表現之關
    聯意義為判斷，而非拘泥於特定法條之文字。查上開消防法
    第十五條第二項明文規定：可燃性高壓氣體之範圍及分類，
    製造、儲存或處理場所之位置、構造及設備之設置標準，儲
    存、處理及搬運之安全管理辦法，由中央主管機關會同中央
    目的事業主管機關定之；故其授權中央主管機關會同中央目
    的事業主管機關訂定管理辦法之範圍及內容，不論自其法條
    文字或法律整體所表現之關聯意義觀之，均已甚具體明確，
    並內政部會同經濟部依據此條授權訂立之「公共危險物品及
    可燃性高壓氣體設置標準暨安全管理辦法」，亦是於上述法
    律授權範圍內就授權項目為細節性及技術性事項之規定，不
    僅未逾越消防法授權之範圍，亦與消防法是為維護公共安全
    及確保人民生命財產之立法目的相符。又「公共危險物品及
    可燃性高壓氣體設置標準暨安全管理辦法」，並無關於違反
    該辦法之違規行為應如何處罰之規定，亦即關於違反「公共
    危險物品及可燃性高壓氣體設置標準暨安全管理辦法」之行
    為，其罰則是訂立於母法消防法第四十二條。本件被告即是
    以原告有未符合公共危險物品及可燃性高壓氣體設置標準暨
    安全管理辦法第七十五條第一項規定之行為，而認定原告有
    消防法第十五條第二項規定之違章行為，依消防法第四十二
    條之裁罰規定對原告為裁處罰鍰三萬元之處分，依上開所述
    ，其所適用之法令並無欠缺授權明確性及因而違反法律保留
    情事，故原告爭執本件原處分有違法律保留及授權明確性原
    則云云，並無可採。另原處分援引之「各級消防主管機關辦
    理消防檢查處理注意事項」表八「違反消防法第十五條有關
    公共危險物品及可燃性高壓氣體設置標準暨安全管理規定之
    裁處基準表」則屬上級行政機關所定供下級行政機關（原處
    分機關）作為裁量參考準則之行政規則，並非原處分機關作
    為裁罰處分之依據，即其並無處罰構成要件及法律效果之規
    定，故原告執以爭執其有違法律保留及授權明確性原則云云
    ，更屬誤會，而不足取。
六、綜上所述，原告之主張均無可採；故被告以原告有未依「公
    共危險物品及可燃性高壓氣體設置標準暨安全管理辦法」第
    七十五條第一項關於液化石油氣處理場所之經營者應遵期將
    容器送驗規定，將容器送驗情事，認原告違反消防法第十五
    條第二項規定，依同法第四十二條規定裁處原告三萬元罰鍰
    ，即無違誤，訴願決定予以維持，亦無不合。原告提起本件
    訴訟，求為撤銷訴願決定及原處分，為無理由，應予駁回。
    又本件屬簡易事件，故不經言詞辯論為之。
七、據上論結，本件原告之訴為無理由，依行政訴訟法第二百三
    十三條第一項、第一百九十五條第一項後段、第九十八條第
    三項前段，判決如主文。
中　　華　　民　　國　　94　　年　　2　　月　 21　　　日
                  第一庭      法  官　詹日賢
以上正本係照原本作成。
如不服本判決，應於送達後20日內，向本院提出上訴狀並表明上
訴理由，如於本判決宣示後送達前提起上訴者，應於判決送達後
20日內補提上訴理由書（須按他造當事人人數附繕本）。
提起上訴應預繳送達用雙掛號郵票7份（每份34元）。
中    華    民    國    94    年    2    月   21      日
                              書記官  宋鑠瑾
附註:
行政訴訟法第235條（第1項、第2項）:
對於適用簡易程序之裁判提起上訴或抗告，須經最高行政法院之
許可。
前項許可，以訴訟事件所涉及之法律見解具有原則性者為限。
